最高法院民事判決　　　　　　　　　　　　　　　九十一年度台上字第一六四○號
　　上　訴　人　香港慧雄國際有限公司
　　法定代理人　盧中堅
　　訴訟代理人　謝樹藝律師
　　被 上訴 人　甲○○
　　訴訟代理人　張慶宗律師
右當事人間請求給付貨款事件，上訴人對於中華民國八十九年十一月十四日台灣高等
法院台中分院第二審判決（八十八年度國貿上字第三號），提起上訴，本院判決如左
：
    主  文
原判決關於駁回上訴人在第一審之訴及該訴訟費用部分廢棄，發回台灣高等法院台中
分院。
    理  由
本件上訴人主張：被上訴人為紅林鞋業股份有限公司（下稱紅林公司）之董事兼總經
理，於民國八十六年間與伊駐台中人員鐘松遠洽談購買鞋品定案後，即自八十六年三
月間起代理未經認許之外國法人MARK TUCKER 公司（以下稱M.T 公司），向伊下訂單
，訂購鞋品：(一)訂單編號CA51333 號，總價為美金三十六萬五千六百二十五元，僅付
美金十四萬四千一百三十六元，餘美金二十二萬一千四百八十九元未付。(二)訂單編號
CA51419 、CA51419之1號貨款合計美金五萬七千七百八十元未付。(三)被上訴人於八十
六年三月十五日下編號BS60024E、BS60024F號訂單，伊為完成生產，向紅林公司指定
之材料供應商訂製並進口此二訂單所需之特殊規格之材料，價值美金一萬二千三百五
十一元及新台幣六十六萬八千三百五十九元。詎伊花費鉅資以空運進口上開特殊材料
後，被上訴人竟通知伊該二張訂單先暫停生產，致上開特殊材料未能使用，亦無法供
其他訂單使用，致伊損失美金三萬九千八百五十一元及新台幣六十六萬八千三百五十
九元等情，求為命被上訴人給付伊美金三十一萬九千一百二十元及新台幣六十六萬八
千三百五十九元及其中美金二十二萬一千四百八十九元自八十六年十月十七日起，其
餘自起訴狀繕本送達翌日起，均至清償日止按週年利率百分之五計之利息之判決（第
一審命被上訴人給付上訴人美金二十七萬九千二百六十九元，及其中美金二十二萬一
千四百八十九元自八十六年十月十七日起、美金五萬七千七百八十元自八十七年九月
二日起至清償日止之法定遲延利息，駁回上訴人其餘之訴。被上訴人提起第二審上訴
，上訴人提起附帶上訴，原審為上訴人全部敗訴之判決。上訴人僅就原審駁回第一審
命被上訴人向其給付之訴部分，提起第三審上訴，原審駁回上訴人附帶上訴部分，則
未據其聲明不服）。
被上訴人則以：上訴人係屬未經許可之香港法人，依香港澳門關係條例第三十九條規
定，不得在台灣地區為法律行為，其所為法律行為應屬無效等語，資為抗辯。
原審將第一審所為命被上訴人給付部分之判決廢棄，改判駁回上訴人該部分之訴，並
駁回上訴人之附帶上訴，無非以：上訴人係設立於香港地區之法人，至八十七年六月
八日始經我國經濟部認許，成為經我國認許之香港法人，在此之前，係屬未經許可之
香港法人，而香港澳門關係條例第三十九條規定未經許可之香港或澳門法人團體或其
他機構不得在台灣地區為法律行為，本條係香港地區或澳門地區法人等在台灣地區為
法律行為之情形之規定，此為禁止規定，乃為保護我國國內交易安全而設，故如香港
法人未經許可在台灣地區為法律行為者，依民法第七十一條前段規定，應屬無效，此
參照香港澳門關係條例第四十條規定未經許可之香港或澳門法人團體或其他機構以其
名義在台灣地區與他人為法律行為時，使行為人就該法律行為負連帶責任，行為人就
該無效之法律行為，應與其法人、團體或機構負無效法律行為之損害賠償責任益明，
主管機關行政院大陸委員會八十九年八月二十一日（八十九）陸港字第八九一０八六
五號函亦為相同之解釋。查上訴人所主張被上訴人下訂單之時間，其中編號CA51333
訂單為八十六年五月間，編號BS60024E、BS60024F訂單係八十六年三月十五日，另編
號CA51419、CA51419 之1之訂單則係八十六年十月間，上訴人與被上訴人為本件買賣
之法律行為時，皆未經我國認許；又上訴人主張被上訴人係與上訴人駐台中人員鐘松
遠洽談買賣定案後，即陸續下訂單，足見其行為地係在台灣地區，揆諸上揭說明，其
買賣之法律行為不能認為有效，其因該行為所生之債權債務關係，自不能行使請求權
。從而上訴人請求被上訴人給付系爭貨款不能認為有理由等詞，為其判斷之基礎。
惟按香港澳門關係條例係於八十六年四月二日始經總統公布，原審既認定編號BS6002
4E、BS60024F訂單係在八十六年三月十五日，顯係在香港澳門關係條例公布實施之前
，自無適用該條例之餘地；又原審認定被上訴人係與上訴人駐台中人員鐘松遠洽談買
賣定案後，陸續下訂單，倘此洽談買賣定案時，即己成立買賣關係，則其時間究係在
八十六年四月五日之前或之後？倘以上訴人下訂單之時，始認成立買賣契約，則被上
訴人究係向上訴人駐台中之人員鐘松遠或係直接向在香港之上訴人公司下訂單？尚滋
疑義。此攸關本件買賣行為是否適用香港澳門關係條例第三十九條之規定，原審未遑
調查審認說明，遽以上開情詞，為上訴人敗訴之判決，自嫌速斷。上訴論旨，指摘原
判決不當，求予廢棄，非無理由。
據上論結，本件上訴為有理由。依民事訴訟法第四百七十七條第一項、第四百七十八
條第一項，判決如主文。
中      華      民      國    九十一    年      八      月     十六     日
                              最高法院民事第六庭
                                  審判長法官  吳  正  一
                                        法官  劉  福  來
                                        法官  鄭  玉  山
                                        法官  黃  義  豐
                                        法官  葉  勝  利
      右正本證明與原本無異
                                              書  記  官
中      華      民      國    九十一    年      九      月      五      日
